臺灣高雄地方法院刑事判決　　　　　　100年度簡上字第175號
上　訴　人
即　被　告　陳春燕
指定辯護人　陳慧敏律師
上列上訴人即被告因妨害名譽案件，不服本院高雄簡易庭民國10
0 年2 月24日99年度簡字第1289號第一審簡易判決（起訴案號：
99年度偵字第1444號），提起上訴，本院管轄之第二審合議庭判
決如下：
    主  文
上訴駁回。
    事  實
一、陳春燕係高雄市○○區○○街「山明社區」住戶，於民國98
    年12月21日晚上8 時許參與「山明社區」主委、副主委選舉
    失利，因而對當選副主委之住戶王鈴雅心生不滿。於98年12
    月22日凌晨零時許，在高雄市○○區○○街335 號「山明社
    區」管理室前之公眾得共聞共見處所，意圖散布於眾，基於
    誹謗之犯意，向在場之不特定人指摘：「王鈴雅欠人裝潢費
    想利用當選副主委職務，把腦筋動用到社區維修基金來償還
    ！」等語（下稱系爭言語），足以貶抑王鈴雅之名譽及其社
    會人格評價。
二、案經王鈴雅訴由高雄市政府警察局小港分局移送臺灣高雄地
    方法院檢察署檢察官偵查起訴。
    理  由
壹、證據能力部分：
一、按刑事訴訟法第159 條之1 第2 項規定：被告以外之人於偵
    查中向檢察官所為之陳述，除顯有不可信之情況者外，得為
    證據。本件證人即告訴人王鈴雅於檢察官偵訊中所為之證述
    ，業經具結，且被告未提出、主張任何可供證明於檢察官偵
    訊時，究有如何之「顯有不可信之情況」以供本院得以即時
    調查審認，足認上開證人於檢察官偵訊中具結之證言，並無
    「顯有不可信之情況」存在；是證人王鈴雅於檢察官偵訊中
    所為之證詞，自得為證據，而有證據能力。
二、按被告以外之人於審判外之陳述，雖不符刑事訴訟法第159
    條之1 至之4 之規定，然經當事人於審判程序同意作為證據
    ，法院審酌該言詞陳述或書面陳述作成時之情況，認為適當
    者，亦得為證據。又當事人、代理人或辯護人於法院調查證
    據時，知有第159 條第1 項不得為證據之情形，而未於言詞
    辯論終結前聲明異議者，視為有前項之同意。刑事訴訟法第
    159 條之5 定有明文。查，本案所引用之相關證據資料（詳
    後引證據），其中各項言詞或書面傳聞證據部分，縱無刑事
    訴訟法第159 條之1 至第159 條之4 或其他規定之傳聞證據
    例外情形，業經本院審理時予以提示並告以要旨，且各經檢
    察官及被告陳春燕、辯護人表示意見，當事人已知上述證據
    乃屬傳聞證據，或明示同意作為本案之證據使用，或未於言
    詞辯論終結前對該等證據聲明異議，本院審酌上開證據作成
    時之情況，並無違法取證或其他瑕疵，認為以之作為證據為
    適當，而具有證據能力。
貳、實體部分：
一、訊據上訴人即被告陳春燕矢口否認前揭犯行，辯稱：我當時
    是向王鈴雅等人說：「必須身家清白才能擔任社區維修基金
    聯名開戶之名義人，如果欠債就不適合」等語，並沒有說系
    爭言語；且我為管理委員之一，知悉社區維修基金須經區分
    所有權人會議決議才能動用，所以我不可能說系爭言語等語
    。經查：
  (一)被告於前揭時、地，以系爭言語指摘告訴人王鈴雅等事實，
    業據證人即告訴人王鈴雅於偵查時指證明確，其證稱：被告
    於98年12月22日，在山明社區管理室前，講我「欠人裝潢費
    ，且利用當選職務動用社區維修基金來償還」、「選上副主
    委每日只會聊天、泡茶、喝酒、抽菸、打牌」等語；當時我
    有在場，且很多人在場，都是社區的住戶。又我之前雖曾因
    裝潢，而與他人有糾紛，但已經過里長調解處理解決了（偵
    卷第8 、9 頁）等語。且核與證人即在場之黃德明於本院審
    理時證稱：於98年12月22日，我們在山明社區管理室外面的
    樹下坐著泡茶、吃東西聊天，見被告在對面馬路，非常大聲
    的說「王鈴雅欠人裝潢費，所以王鈴雅這次選副主委就是要
    拿這些基金來還債務」等語，王鈴雅當時也在那裡，聽到這
    些話就衝過馬路與被告爭執（簡上卷第54、55頁）等語，情
    節大致相符。又證人即在場之呂國團於本院證陳：於98年12
    月22日，見被告在馬路對面吵，我聽到被告很大聲的說：「
    王鈴雅欠人裝潢錢都沒有給人家，出來選副主委就是要來歪
    哥（台語）這筆錢」等語，而我並不知道王鈴雅有無欠人家
    錢，並我在案發前，與王鈴雅及被告並無任何糾紛，因我也
    是管理委員，才認識被告及王鈴雅（簡上卷第56、57頁）等
    語屬實。由此可知，被告確於前揭時間，在「山明社區」管
    理室前之不特定人得共聞共見場所，當眾指摘告訴人王玲雅
    系爭言語，堪以認定。從而，被告辯稱：我當時並沒有講系
    爭言語等語，應屬事後卸責之詞，不足採信。
  (二)至被告辯稱：伊之前因停車位問題，檢舉證人黃德明，而有
    糾紛，因此黃德明來做偽證誣指我云云。查，證人黃德明於
    本院審理時證陳：我是開一部車子在「山明社區」那裡賣廚
    具，將車停在樹旁邊，該處並非停車位，是公共開放空間，
    沒有畫停車格，也沒有畫黃線或紅線。於97年間，因停車問
    題，被告曾指謫主委向我拿1500元停車費放在自己口袋裡，
    我當場拿出手機，並向被告說麻煩再說一次，我要錄起來告
    她，從此之後，被告就沒有再講了。又就停車問題，警察局
    、派出所、交通大隊曾接過很多次的檢舉，可是警察來都說
    沒有違法。當時我並沒有對被告提告，第一是沒有證據、第
    二想說這也沒什麼事，不要理她就好，我也不知道是何人去
    檢舉的（簡上第55、56頁）等語。依此而論，黃德明雖因開
    貨車在「山明社區」前販售廚房用具，而遭被告質疑、檢舉
    停車問題；惟前揭被告所謂之糾紛，黃德明自始至終均僅處
    於被動地位，且該糾紛亦未造成黃德明受有任何不利益，是
    衡情證人黃德明理應不致因此而甘冒偽證之刑責，而虛偽誣
    指被告。況經核證人黃德明之證詞，亦與證人呂國團所述情
    節相符，足認證人黃德明所述真實，並無所謂挾怨報復之情
    事。
  (三)證人即里長陳清風於本院證稱：王鈴雅與楊清言間曾因房屋
    裝潢木工的事，而來里長辦公室請我做協調見證；主要爭執
    是雙方當初約定與實際施工，有部分落差。他們在來里長辦
    公室前，私下都談好了，協議內容為楊清言不用再為王鈴雅
    施工，尾款的部分王鈴雅也不必支付。該糾紛我只是當見證
    ，他們只有來這一次而已，後續就沒有再來了，所以王鈴雅
    並無積欠楊清言裝潢費用。又被告未曾向我詢問或查證王鈴
    雅有無積欠楊清言裝潢費用乙事（簡上卷第49至51頁）等語
    。據此，王鈴雅雖曾委請楊清言裝潢房屋，而發生糾紛，然
    該裝潢糾紛早已經協商解決，並請里長陳清風為協調見證人
    ，是王鈴雅並無積欠楊清言裝潢費用之情事，堪以認定。又
    查，被告辯稱：依「山明社區」98年度第二次區分所有權人
    會議紀錄，該社區維修基金首先是要所有管理委員聯名開立
    帳戶，且動用亦需經過管理委員會及區分所有人會議決議，
    而我為管理委員之一，明知維護基金之動用條件，即告訴人
    根本不可能有利用當選職務來動用社區維護基金來償還自己
    債務，故我不可能說告訴人欲挪用公款還債云云，並提出之
    「山明社區」98年度第二次區分所有權人會議紀錄（簡上卷
    第7 、8 頁）可按。惟查，就指摘損及他人名譽之言語或具
    體事實，並非以客觀上具體可行者為限，即以毫無依據、內
    容不實之事指摘他人，正為刑法誹謗罪所處罰之對象；是被
    告辯稱上情，顯為事後避責之詞，尚難採信。
  (四)按刑法第310 條誹謗罪之成立，必須意圖散布於眾，而指摘
    或傳述足以毀損他人名譽之具體事實，倘僅抽象地公然為謾
    罵或嘲弄，並未指摘具體事實，則屬刑法第309 條第1 項公
    然侮辱罪範疇（最高法院86年度臺上字第6920號判決意旨參
    照）。申言之，刑法第309 條所稱「侮辱」及第310 條所稱
    「誹謗」之區別，一般以為，前者係未指定具體事實，而僅
    為抽象之謾罵；後者則係對於具體之事實，有所指摘，而損
    及他人名譽者，稱之誹謗。查，被告陳春燕於上開時、地，
    當眾指摘告訴人王鈴雅：「欠人裝潢費想利用當選副主委職
    務，把腦筋動用到社區維修基金來償還！」等語，該內容已
    足暗示或影射告訴人將有佔用他人錢財之情事，客觀上已足
    使一般聽聞之不特定大眾，就所指涉特定之具體事實有所認
    知，已非抽象的公然為謾罵或嘲弄堪以比擬；且系爭言語，
    衡諸社會常情，係就個人之人格所為之負面評價，貶抑告訴
    人在社會上之評價，足徵被告確有意圖散布系爭言語於眾，
    而為誹謗犯行無疑。本案事證明確，被告犯行洵堪認定，應
    予依法論科。
二、原審以被告所犯刑法第310 條第1 項誹謗罪，事證明確，適
    用刑法第310 條第1 項、第41條第1 項前段，刑法施行法第
    1 條之1 第1 項、第2 項前段之規定，並審酌被告為智識成
    熟之成年人，竟不思以理性溝通之方式與人溝通，在無確切
    證據下，即以系爭言語貶損告訴人之名譽，所為實屬不該，
    且犯後否認犯行，迄今未與告訴人達成和解，兼衡告訴人所
    受侵害之情節、程度及被告之犯罪手段、動機、智識程度等
    一切情狀，量處被告拘役30日，並諭知如易科罰金，以新臺
    幣1,000 元折算1 日。經核認事用法並無不合，量刑亦屬適
    當，上訴人即被告上訴意旨仍執前揭理由，而指摘原判決不
    當，為無理由，應予駁回。
三、據上論斷，應依刑事訴訟法第455 條之1 第1 項、第3 項、
    第368 條，判決如主文。
本案經檢察官鄭珮琪到庭執行職務
中    華    民    國    100    年    6    月     9    日
                  刑事第十六庭  審判長法  官  曾逸誠
                                      法  官  姚水文
                                      法  官  洪榮家
以上正本證明與原本無異。
不得上訴。
中    華    民    國   100    年    6     月    9     日
                                      書記官  陳鈺甯
附錄本案論罪科刑法條：
刑法第310條
意圖散佈於眾，而指摘或傳述足以毀損他人名譽之事者，為誹謗
罪，處1年以下有期徒刑、拘役或5百元以下罰金。
散佈文字、圖畫犯前項之罪者，處2年以下有期徒刑、拘役或1千
元以下罰金。
對於所誹謗之事，能證明其為真實者，不罰。但涉於私德而與公
共利益無關者，不在此限。